【裁判字號】    90,判,2074
【裁判日期】    901109
【裁判案由】    商標異議
【裁判全文】
最  高  行  政  法  院  判  決                    九十年度判字第二○七四號
    原      告  脫普聚益股份有限公司
    代  表  人  甲○○
    訴訟代理人  乙○○
    被      告  經濟部智慧財產局（承受原經濟部中央標準局業務）
    代  表  人  陳明邦
右當事人間因商標異議事件，原告不服行政院中華民國八十九年二月十五日台八十九
訴字第○四四六六號再訴願決定，提起行政訴訟。本院判決如左：
    主  文
原告之訴駁回。
訴訟費用由原告負擔。
    事  實
緣本件關係人奪標企業有限公司於民國八十六年十月二十八日以「TOP PIGEON WINNE
R 及圖」商標，指定使用於商品及服務分類表第五類之動物用藥品、動物用含藥性洗
滌劑商品申請註冊，經被告審查核准，列為審定第八一四七七九號商標。嗣原告以系
爭商標有違商標法第三十七條第七款及第十二款之規定，對之提出異議。案經被告為
異議不成立之審定，發給中台異字第八八○二八七號商標異議審定書。原告不服，循
序提起訴願、再訴願，均遭決定駁回，遂提起本訴，茲摘兩造訴辯意旨如次：
原告起訴意旨及補充理由略謂：一、按商標圖樣「相同或近似於他人著名之商標或標
章，有致公眾混淆誤認之虞者」及「相同或近似於他人同一商品或類似商品之註冊商
標者，不得申請註冊」。「TOP」、「PIGEON」、「WINNER」 因為三獨立之外文字由
上而下順序排列，故可明顯區分為三外文主要部分，且「TOP」 係獨立存在且置於整
體商標圖樣之最上方，僅於其下加記「PIGEON」、「WINNER」字樣，無異是意欲改頭
換面只以加上二外文來模糊關係人意欲搭告訴人著名商標「TOP」 便車之焦點！是依
前述行政法院八十六年度判字第三二五五號判決之意旨及被告所編印之商標手冊內容
以觀，應可分別作以下之判斷：『奪標企業有限公司商標主要部分之一的外文「TOP」
，分別與據以異議之註冊第五一八二九二號「脫普 TOP」商標之外文主要部分「TOP」
相同，異時異地隔離觀察難謂無使人發生混同誤認之顧慮。』及「TOP PIGEON WINNE
R及圖」商標係由「TOP」、「PIGEON」、「WINNER」等三分離排列之外文字詞所組成
之商標，其各分離部分，與告訴人之註冊第五一八二九二號「脫普 TOP」商標相同，
故為近似。』是二商標圖樣為近似，殆無疑義。又二者之指定商品亦屬同類商品，故
系爭商標之審定違及商標法第三十七條第十二款規定。二、次查，本案原告自其前手
脫普化工廠股份有限公司所繼受取得之「脫普TOP」、「脫普TIP TOP」等註冊商標，
指定使用於洗髮粉、洗髮精、洗面皂、藥皂、洗衣粉、清潔劑等類商品上，該等商標
經多年廣告經營，已在一般消費者心目中奠定無可取代之地位，不論是中文「脫普」
或英文「TOP」 均已深植消費者心底，使消費者基於對告訴人公司產品之信賴而加以
選購，故知「脫普 TOP」商標係一為消費者大眾熟知之著名商標，並且被告認定外文
「TOP」 及中文「脫普」為原告首創使用之著名商標在案。是以，奪標企業有限公司
以「TOP」 作為商標圖樣主要部分之「TOP PIGEON WINNER 及圖」商標，自與原告之
著名商標「TOP」（註冊第九六四七號「TOP SHAMPOO」、第一○二八五七號「脫普 T
IP TOP」、第三九四四一八號「脫普 TOP」等商標構成近似，蓋其符合被告所編印之
商標手冊中所言「以著名商標或其他文字或圖形結合而成之商標，原則上與該著名商
標構成近似。」，又因現行商標法第三十七條第七款已明定對於著名商標之保護，且
亦及於同一、非類似之商品或服務，換言之，只要系爭商標圖樣近似於著名商標，即
構成違反商標法第三十七條第七款規定，不得予以註冊，而本案系爭商標即該當此情
。三、被告、訴願決定機關、再訴願決定機關於其所為之異議審定書、訴願決定書及
再訴願決定書一逕以為「兩者商標圖樣予人寓目印象尚屬有別」、「外文『TOP』 為
通常習見之外文字，國內外廠商以之作為商標圖樣之一部使用於各類商品申准註冊者
，所在多有」為由，作為二造商標不構成近似之理由，此立論依據完全沒有考慮關係
人系爭商標之設計實情，僅以整體之觀察即據以為斷，凡此亦扭曲了商標法保護商標
專用權人之立法目的，蓋「脫普TOP」 為原告首創使用之商標，且至今已有四十年之
歷史，一般消費者對該商標所表彰之商品品質、商標商譽均具有相當之信心，期間亦
有他人意欲乘搭便車之快剽竊原告之商標商譽，然原告為保護自身商標權益亦履次提
出積極之異議、評定申請，從未忽視自己之權利使之處於沈睡狀態，如今經過長期、
持續之廣告宣傳，終於獲商標主管機關認定「脫普 TOP」為著名商標，其間所投入之
大量人力、物力均係今日「脫普 TOP」成為著名商標之主要因素，怎可以於各類商品
中以「TOP」 作為商標之一部申准註冊者所在多有，即輕率推論出本案「TOP PIGEON
WINNER」 無使公眾混淆誤認之虞，此舉顯然遽斷，況商標審查實務上有所謂之商標
個案審查原則，商標近似與否須個案認定，不能謂其他商標與原告之「脫普 TOP」商
標不近似即可說本案與原告商標亦不近似。四、本件據以異議之商標「脫普 TOP」被
認定為著名商標，其商標圖樣既包含中文「脫普」及外文「TOP」 ，著名商標之認定
即應及於商標圖樣之各部；縱「TOP」 為習知之外文，然已經商標專用權人廣泛之宣
傳，使其達到大眾熟知之程度，即不容以其他理由否認其顯著性，此業經鈞院八十四
年判字第二五一二號判決及八十四年度判字第一六二一號判決認定在案。何況據爭商
標之顯著性更遠勝前揭判決中所謂大眾熟知之商標也。故被告及訴願決定機關即不應
以「TOP」為熟知之外文為理由，對據爭商標之顯著性再予以否認。五、據爭「TOP脫
普」商標經被告認定為著名商標，已屬不爭之事實。原告為確保其著名商標之地位於
不墜，除加強商品及服務品質，廣泛行銷及努力宣傳據爭商標商品外，並對在八十八
年六月二十五日後公告審定之商標或標章持續提出異議。對於前已合法取得註冊之商
標或標章，原告不欲追究，只期能夠待其商標專用權經過後，再慢慢取得「TOP」 著
名商標之整體權益。但對於後案，為維護原告著名商標之權益，原告決不能坐視，主
管機關更不應隨意核准與原告「TOP」 相同或近似之商標或標章，此應為商標主管機
關在認定著名商標後應有之共識。夫商標或標章之所以能著名，所賴者絕大部分在於
專用權人持續之使用、大力之宣傳及商品或服務之品質優良而享有一定之口碑也。現
行商標法第三十七條第七款於八十六年五月七日修正之立法理由即為順應「世界貿易
組織」有關智慧財產權協定，與「巴黎公約」所揭示「保護著名商標之原則」所為之
立法以避免不肖業者以相同或近似於著名商標之圖樣申請註冊，搶搭著名商標之便車
也，如此會減弱著名商標辨認及區別商品或服務之能力，被告不顧原告長期投入大量
心血與金錢所創造之著名商標「TOP」，不斷核准以「TOP」為主要部分之商標或標章
，殊不知此一方式即助長沖淡著名商標，影響著名商標專用權人之權益，莫此為甚！
六、綜上論結，「脫普 TOP」為著名商標已無堪誤，系爭審定第八一四七七九號商標
之外文主要部分「TOP」與原告之「脫普TOP」商標之外文主要部分又完全相同，復又
指定使用於同一或類似商品，有致消費者對其產銷主體產生混淆誤認之虞亦可明辨，
是系爭商標之審定顯然違反商標法第三十七條第七項及第十二款之規定，被告所為之
處分顯然不當，敬請將原處分、原訴願決定、原再訴願決定撤銷等語。
被告答辯意旨略謂：按商標圖樣「相同或近似於他人著名之商標或標章，有致公眾混
淆誤認之虞者。」及「相同或近似於他人同一商品或類似商品之註冊商標者」不得申
請註冊，固為本件商標異議審定時商標法第三十七條第七款及第十二款所明定。惟其
適用應以兩造商標圖樣構成相同或近似為前提要件。而判斷兩商標近似與否，應依具
有普通知識之一般商品購買人施以普通之注意，異時異地隔離觀察，有無引起混同誤
認之虞以為斷。查本件原告固主張其自前手繼受取得「脫普 TOP」 、「脫普TIP TOP
」等註冊商標以來，至今已有四十餘年，「脫普 TOP」不僅早已為一般消費者所熟知
，更為一夙著盛譽之著名商標，而本件被異議之審定第八一四七七九號「TOP PIGEON
WINNER 及圖」商標，與其所有之註冊第五一八二九二號「脫普 TOP」 商標及註冊第
三九四四一九號「脫普 TOP」 商標（按應為「脫普」），「TOP」三英文字母
一模一樣，且獨立置於PIGEON WINNER 二字之正上方，就其主要部分之外觀、讀音而
言，於異時異地隔離觀察時，有使消費者混淆誤認，應屬近似之商標。且被異議商標
與其註冊第五一八二九二號商標指定使用之商品復屬類似，自有首揭法條規定適用云
云，惟按本件被異議商標，係由開口向上之半圓形內置三相對之長黑點之設計圖，其
開口處由上下並列之外文「TOP」 、「PIGEN」、「WINNER」 所構成，而據以異議商
標則為中文「脫普」及外文「TOP」或「TIP TOP」或「」所組成，兩者商標圖
樣予人寓目印象尚屬有別，雖兩者外文部分皆有相同之「TOP」乙字，惟外文「TOP」
為通常習見之外文字，國內外廠商以之作為商標圖樣之一部分使用於各類商品申准註
冊者，所在多有，即使用之商品與被異議商標及據以異議之註冊第五一八二九二號商
標商品屬同一或類似者，亦不乏其例，一般消費應不致即單以外文「TOP」 作為區別
商品來源之依據，自能藉其他不同處加以辨別，本件兩者於異時異地隔離觀察之際，
應無使一般消費者產生混淆誤認之虞，非屬構成近似之商標，自無首揭法條規定之適
用。綜上論述，原告之訴顯無理由，請求駁回原告之訴等語。
    理  由
按商標圖樣相同或近似於他人著名之商標或標章，有致公眾混淆誤認之虞者，或相同
或近似於他人同一商品或類似商品之註冊商標者，不得申請註冊，固為商標法第三十
七條第七款前段及第十二款所規定，惟前開條款之適用，均以商標圖樣相同或近似為
前提；而判斷商標近似與否，應隔離觀察或連貫唱呼其有無引起混同誤認之虞以為斷
，迭經本院著有判例。本件關係人奪標企業有限公司於八十六年十月二十八日以「TO
P PIGEON WINNER及圖」 商標，指定使用於商品及服務分類表第五類之動物用藥品、
動物用含藥性洗滌劑商品申請註冊，經被告審查核准，列為審定第八一四七七九號商
標。嗣原告以系爭商標有違商標法第三十七條第七款及第十二款之規定，對之提出異
議。案經被告審查，以系爭審定第八一四七七九號「TOP PIGEON WINNER及圖」 商標
圖樣如附圖一，據以異議之「脫普TOP」、「脫普」、「脫普TIP TOP」等商標
圖樣如附圖二，系爭審定第八一四七七九號「TOP PIGEON WINNER及圖」 商標圖樣係
由開口向上之半圓形內置三相對之長黑點之設計圖，其開口處由上下並列之外文TO P
、PIGEON、WINNER所構成，而據以異議之註冊第五一八二九二號、第三九四四一九號
、第三八八七五九號等商標圖樣則由中文脫普及外文TOP、、TIP TOP所組成，
兩商標圖樣予人寓目印象尚屬有別，雖外文部分皆有相同之TOP一字，惟TOP為通常習
見之外文字，國內外廠商以之作為商標圖樣之一部分使用於各類商品申准註冊者，所
在多有，與系爭商標及據以異議之註冊第五一八二九二號、第三九四四一九號商標使
用於同一或類似商品者，亦不乏其例，此有商標圖樣名稱查詢表及商標註冊簿影本附
原處分卷可稽，一般消費者應不致單以外文TOP 作為區別商品來源之依據，自能藉其
他不同處加以辨別，異時異地隔離觀察，系爭商標應無使一般消費者產生混同誤認之
虞，非屬近似之商標，自無商標法第三十七條第七款及第十二款規定之適用，乃為異
議不成立之審定。原告雖主張其自前手繼受取得「脫普TOP」、「脫普TIP TOP」等註
冊商標以來，至今已有四十餘年，「脫普 TOP」不僅早已為一般消費者所熟知，更為
一夙著盛譽之著名商標，而本件被異議之審定第八一四七七九號「TOP PIGE ON WINN
ER及圖」商標，與其所有之註冊第五一八二九二號「脫普 TOP」商標及註冊第三九四
四一九號「脫普TOP」商標（按應為「脫普」），「TOP」三英文字母一模一樣
，且獨立置於PIGEON WINNER 二字之正上方，就其主要部分之外觀、讀音而言，於異
時異地隔離觀察時，有使消費者混淆誤認，應屬近似之商標。且被異議商標與註冊第
五一八二九二號商標指定使用之商品復屬類似，自有首揭法條規定適用云云。查系爭
審定第八一四七七九號「TOP PIGEON WINNER及圖」商標圖樣係由外文TOP、PIGEON與
WINNER分置三行，再以圖案圈飾於外圍所組成，而據以異議之註冊第五一八二九二號
、第三九四四一九號、第三八八七五九號等商標圖樣則由中文脫普分別與外文TOP 、
、TIP TOP 等所組成，其外觀、讀音及觀念均分別顯然，足資區別，異時異地
隔離觀察，難謂有致一般商品購買人產生混同誤認之虞，非屬近似之商標。又被告縱
認原告之「脫普 TOP」商標為著名標章，惟兩商標圖樣未構成近似已如前述，自無商
標法第三十七條第七款及第十二款規定之適用。至於系爭商標圖樣是否有抄襲美體小
舖THE BODY SHOP 之商標圖形一節，經核並非原異議理由所主張，復未經被告審查，
自非行政救濟階段所應論究。至訴稱據以異議商標著名一節，究不得因而謂系爭商標
構成近似或有致公眾混淆誤認之虞。從而，被告所為異議不成立之審定，及一再訴願
決定遞予維持，於法俱無違誤。原告起訴意旨，難謂有理由，應予駁回。
據上論結，本件原告之訴為無理由，爰依行政訴訟法施行法第二條、行政訴訟法第九
十八條第三項前段，判決如主文。
中    華    民    國      九十      年      十一      月      九        日
                    最 高 行 政 法 院  第 三 庭
                                審 判 長 法  官      曾  隆  興
                                         法  官      劉  鑫  楨
                                         法  官      徐  樹  海
                                         法  官      鄭  淑  貞
                                         法  官      林  家  惠
右  正  本  證  明  與  原  本  無  異
                                         法院書記官  王  福  瀛
中    華    民    國      九十      年      十一      月      九        日


司法院資訊處製作；財團法人民間司法改革基金會備份。
